【裁判字號】    96,家抗,82
【裁判日期】    970520
【裁判案由】    聲明繼承
【裁判全文】
臺灣高雄地方法院民事裁定              96年度家抗字第82號
抗  告  人  乙○○
非訟代理人  甲○○
抗告人就被繼承人丙○○聲明繼承事件，對於民國96年9 月17日
臺灣高雄地方法院96年度聲繼字第40號所為第一審裁定，提起抗
告，本院管轄之第二審法院合議庭裁定如下：
    主  文
 原裁定廢棄。
被繼承人丙○○在臺灣地區之遺產，抗告人聲明繼承應准予備查
。
聲請及抗告程序費用共新臺幣貳仟元由被繼承人丙○○之遺產負
擔。
    理  由
一、本件抗告人於原審聲請意旨略以：被繼承人丙○○（民國○
    年○ 月○ 日生，身分證統一編號：Ｚ000000000號，最後設籍
    地：高雄市○○區○○里○○路631 號）係居住台灣地區之
    榮民，於民國（下同）93年5 月1 日死亡，死亡當時僅有其
    兄即聲請人之父李茂臣為唯一繼承人可繼承遺產。惟李茂臣
    於96年2 月9 日死亡，而我國民法繼承法例係採當然主義，
    故聲請人自得依再轉繼承之法理，繼承父親李茂臣繼承丙○
    ○的遺產之權利。因此依民法有關規定，轉繼承人乙○○即
    聲請人，對丙○○遺產有全部繼承權，爰依法聲明繼承丙○
    ○遺產等語。
二、原裁定意旨則以：本件聲請人主張之事實，業據其提出被繼
    承人丙○○除戶謄本、被繼承人丙○○親屬系統表、被繼承
    人丙○○親屬關係公證書、聲請人親屬關係公證書、原繼承
    人李茂臣死亡公證書各1 份為證，固堪信為真實，惟李茂臣
    生前既未於丙○○死亡後，向被繼承人丙○○住所地之法院
    （即本院）聲明繼承丙○○遺產，則李茂臣死亡時，並未繼
    承取得丙○○之遺產，且李茂臣死亡時，距丙○○死亡之時
    間，雖未滿3 年，但李茂臣表示繼承之權利，係基於身分關
    係所生之權利，係人身專屬權，專屬於個人，於個人依法行
    使前，僅有期待繼承之效力，性質上非為繼承之標的，此觀
    之我國民法第1148條之規定「繼承人自繼承開始時，除本法
    另有規定外，承受被繼承人財產上之一切權利、義務。但權
    利、義務專屬於被繼承人本身者，不在此限。」甚明，是以
    聲請人無法依再轉繼承之法理，取得李茂臣得向法院聲明繼
    承被繼承人丙○○遺產之權利，聲請人聲明繼承丙○○之遺
    產，因其無繼承權，於法不合，應予駁回。
三、抗告意旨略以：(一)被繼承人丙○○於93年5 月1 日死亡，因
    當時被繼承人丙○○之三親等內僅其胞兄李茂臣一人，即唯
    一繼承人，惟李茂臣亦於96年2 月9 日死亡，而本件抗告人
    即李茂臣之子，依再轉繼承之法理，繼承其父李茂臣應繼承
    的遺產部分，而對被繼承人丙○○之遺產有繼承權。(二)抗告
    人已於被繼承人丙○○死亡後三年內提出申請，時效並無逾
    期，再者，「台灣地區與大陸地區人民關係法」為一特別法
    ，但其內容無法涵蓋民法全部，其不足之處應按我國民法所
    示，從寬認定之，方能保障全民之利益。(三)本案原繼承人李
    茂臣並未提出拋棄繼承之表示，其繼承權應受保障，再轉繼
    承權雖並未於特別法內明定，更應以我國民法解釋之。(四)再
    轉繼承是兩個直接繼承的連續，或者說是兩個獨立繼承關係
    ，在時間鍊條上的連結，故不能因第一個關係未被提起，而
    影響再轉繼承的關係存在，因此本案李茂臣未提起繼承表示
    ，並不影響李茂臣之子乙○○的繼承權，否則再轉繼承則無
    意義。綜上，爰請求廢棄原裁定，另諭知本件聲明准予備查
    等語。
四、按大陸地區人民繼承臺灣地區人民之遺產，應於繼承開始起
    3 年內以書面向被繼承人住所地之法院為繼承之表示；逾期
    視為拋棄其繼承權，臺灣地區與大陸地區人民關係條例第66
    條第1 項定有明文。而所謂繼承人之身分，除依民法第1138
    條（法定繼承人）及第1140條（代位繼承人）之規定認定外
    ，基於繼承之法理，解釋上應包含再轉繼承之情形在內（即
    法定繼承人於被繼承人死亡後死亡，法定繼承人之繼承人基
    於繼承關係，對於被繼承人之遺產得間接主張享有權利）。
    是以被繼承人之再轉繼承人，自得依臺灣地區與大陸地區人
    民關係條例之規定，向法院為聲明繼承之表示（臺灣高等法
    院86年度家抗字第6 號裁定參照）。
五、經查：本件被繼承人丙○○為在台單身榮民，於93年5 月1
    日死亡，其無配偶子女，且父母早已過世，抗告人之父李茂
    臣與被繼承人丙○○為兄弟關係，亦於96年2 月9 日死亡，
    而抗告人為李茂臣之子等事實，除有被繼承人丙○○除戶謄
    本、被繼承人丙○○親屬系統表、被繼承人丙○○親屬關係
    公證書、聲請人親屬關係公證書、原繼承人李茂臣死亡公證
    書各1 份可資參佐外，另有行政院國軍退除役官兵輔導委員
    會高雄市榮民服務處96年12月19日高市榮字第0960007144
    號函各1 份為證，並經本院依職權向行政院國軍退除役官兵
    輔導委員會楠梓榮民自費安養中心函調丙○○單身榮民親屬
    表，經該中心函覆丙○○大陸親屬有兄李茂臣及妹李真妹二
    人及抗告人回信一封等情，有該中心97年5 月7 日楠安社字
    第0970001231號函在卷足憑，綜上，抗告人乙○○為李茂臣
    之子，而李茂臣係丙○○之兄，且李茂臣較後丙○○過世等
    情，洵堪認定。故以抗告人乙○○主張其父李茂臣於被繼承
    人丙○○死亡後死亡，李茂臣並未拋棄繼承權，且抗告人已
    於96年4 月24日即被繼承人丙○○死亡後3 年內提出聲明繼
    承之聲請，有原審之收文章在卷足憑，故其可依再轉繼承人
    之身分向本院聲明繼承一節，即屬有據。原審裁定誤認李茂
    忠既未聲明繼承繼承被繼承人丙○○之遺產，則李茂臣死亡
    時，並未繼承取得丙○○之遺產，且李茂臣表示繼承之權利
    ，係基於身分關係所生之人身專屬權，於個人依法行使前，
    僅有期待繼承之效力，是以聲請人無法依再轉繼承之法理，
    取得李茂臣得向法院聲明繼承被繼承人丙○○遺產之權利，
    即無繼承權為由駁回其為繼承之聲明，容有誤會，抗告意旨
    指摘原審裁定違誤，求予廢棄，為有理由，應由本院廢棄原
    裁定，另諭知本件聲明繼承准予備查。
六、據上論結：本件抗告為有理由，依非訟事件法第157 條、第
    24條第1 項、第46條，民事訴訟法第492 條，裁定如主文。
中    華    民    國    97    年    5     月    20    日
                    家事法庭審判長法  官 郭慧珊
                                  法  官 邱泰錄
                                  法  官 何清富
以上正本係照原本作成。
如提起再抗告者，應於裁定送達後10日內依非訟事件法第45條第
1 項「僅得以適用法規顯有錯誤為理由，並經原法院許可者為限
」之規定，向本院提出再抗告狀，且須敘明理由，並繳納再抗告
費用新臺幣一千元。
中    華    民    國    97    年    5     月    20    日
                                      書記官  葉彥伶


司法院資訊處製作；財團法人民間司法改革基金會備份。
